臺灣高等法院刑事判決
108年度上訴字第3520號
上  訴  人  
即  被  告  顏政德



選任辯護人  甘義平律師
上  訴  人  
即  被  告  顏兆沅



            王嗣涓



上  二  人
選任辯護人  顏世翠律師
上列上訴人等因貪污治罪條例等案件，不服臺灣新竹地方法院10
7年度訴字第494號，中華民國108年9月6日第一審判決（起訴案
號：臺灣新竹地方檢察署107年度偵字第2453、4573、4833號）
，提起上訴，本院判決如下：
    主  文
上訴駁回。
    事  實
一、乙○○於民國103年12月25日至107年12月24日期間，擔任新竹
    市議會第9屆議員，為依法令服務於地方自治團體所屬機關
    而具有法定職務權限之公務員；嚴兆沅為乙○○之侄子，甲○○
    原為嚴兆沅之女友，現為嚴兆沅之配偶(嚴兆沅與甲○○於106
    年7月15日結婚)。乙○○明知縣（市）議會議員每人得聘用公
    費助理2至4人，公費助理補助費用總額，縣（市）議會議員
    每人每月不得超過新臺幣（下同）8萬元，並得比照軍公教
    人員酌給春節慰勞金，而相關公費助理補助費用均由新竹市
    議會編列預算支付，並非議員薪資之一部分，亦非對議員個
    人之實質補貼，應全額支付予實質上確實擔任公費助理工作
    之人，苟無實質聘用公費助理之需要，則不得假藉聘用公費
    助理之名義，而領取相關公費助理補助費用。
二、詎乙○○與嚴兆沅明知甲○○於104年8月間，在○○○商務旅館（
    即心園商務旅館有限公司）從事夜班櫃檯之工作，無暇擔任
    乙○○之公費助理，竟與甲○○共同基於利用職務上機會詐欺取
    財及使公務員登載不實之犯意聯絡，先由嚴兆沅於104年8月
    17日前數日，向甲○○建議由其擔任乙○○之虛偽（即人頭）公
    費助理，以詐領公費助理費交予乙○○，甲○○因嚴兆沅斯時為
    其男友，乙○○又為嚴兆沅之伯父，乃同意擔任虛偽公費助理
    ，嗣3人在乙○○位於新竹市○○路○段000號服務處，共同議定
    由甲○○擔任乙○○之虛偽公費助理，甲○○即於104年8月17日至
    第一商業銀行新竹分行開立00000000000號帳戶（下稱甲○○
    一銀帳戶)，並提供其國民身分證影本及帳戶存摺影本予乙○
    ○，乙○○即在「新竹市議會第九屆議員自聘公費助理聘用異
    動表」、「聘書」等文件上，記載其聘僱甲○○為公費助理、
    聘期自104年9月1日起至104年12月31日止，每月酬金3萬元
    、撥款帳戶為甲○○一銀帳戶等不實事項，並將聘書交由甲○○
    簽名後，再檢附上開國民身分證影本及撥款帳戶存摺封面影
    本，於104年8月17日送交新竹市議會，致使不具實質審查權
    之新竹市議會行政組人員、辦理會計及出納業務之承辦公務
    員為形式之審查後，誤以為乙○○自104年9月1日起，確實以
    每月3萬元薪資僱用甲○○為公費助理，而將甲○○每月支領公
    費助理薪資3萬元之不實事項，按月登載於職務上所掌之104
    年9月至104年12月「新竹市議會議員公費助理發放清冊」、
    104年度「各類所得扣繳暨免扣繳憑單」，並按月匯款3萬元
    至甲○○一銀帳戶內，足生損害於新竹市議會對於補助議員遴
    用公費助理費用管理、核銷之正確性。甲○○則於104年10月1
    日，持一銀提款卡提領104年9月份公費助理薪資3萬元後，
    將3萬元及一銀帳戶之提款卡、密碼交予嚴兆沅轉交乙○○，
    以便乙○○嗣後自行提領甲○○一銀帳戶內之公費助理費使用。
三、乙○○與嚴兆沅、甲○○承前犯意，接續於104年12月間某日，
    由乙○○在「新竹市議會第九屆議員自聘公費助理聘用異動表
    」、「聘書」等文件上，記載乙○○聘用甲○○為公費助理、聘
    期自105年1月1日起至105年6月30日(乙○○於105年1月15日出
    具新竹市議會第九屆議員自聘公費助理聘用異動表予新竹市
    議會，表示於105年2月1日停聘甲○○），每月薪資4萬元等不
    實事項，並將聘書交由甲○○簽名後，再檢附甲○○國民身分證
    影本等資料，於104年12月3日送交新竹市議會，致使不具實
    質審查權之新竹市議會行政組人員、辦理會計及出納業務之
    承辦公務員為形式之審查後，誤以為乙○○自105年1月1日起
    至105年1月31日止，確實以每月4萬元薪資僱用甲○○為公費
    助理，而將甲○○105年1月支領4萬元薪資及1萬5千元春節慰
    勞金之不實事項，登載於職務上所掌之105年1月「新竹市議
    會議員公費助理發放清冊」、105年度「各類所得扣繳暨免
    扣繳憑單」，而匯款4萬元及春節慰勞金1萬5千元至上開甲○
    ○帳戶，足生損害於新竹市議會對於補助議員遴用公費助理
    費用管理、核銷之正確性。嗣乙○○以甲○○一銀提款卡自行提
    領帳戶內之金錢花用，連同104年度部分合計共詐得17萬5千
    元(即104年9月至12月，每月薪資3萬元，及105年1月薪資4
    萬元、春節慰勞金1萬5千元，計算公式：3萬元×4＋4萬元＋1.
    5萬元＝17.5萬元）。
四、案經法務部調查局新竹市調查站移送及臺灣新竹地方檢察署
    檢察官簽分偵查起訴。
    理  由
壹、證據能力：
一、㈠被告乙○○之辯護人主張：①同案被告嚴兆沅、甲○○及證人張
    志鵬、曾廣容於調查局及偵查中之陳述屬被告以外之人於審
    判外之陳述，又未予被告乙○○反對詰問之機會，不具較可信
    之特別情況，且同案被告嚴兆沅、甲○○更係經調查局誘導、
    利誘等不正訊問，均無證據能力。②被告乙○○在原審羈押庭
    之訊問過程，雖有解除手銬，但未卸下腳鐐，有違檢察機關
    法警戒護人犯使用手銬戒具應行注意要點第2點、臺灣高等
    法院檢察署暨所屬各級法院檢察署法警使用戒具要點第7點
    規定，且其所為之陳述，因係在身體不適、極度恐懼、疲勞
    訊問、精神耗弱下所為，身體自由又受拘束，其陳述或自白
    欠缺任意性，無證據能力等語。
　　㈡被告嚴兆沅、甲○○之辯護人則主張：①同案被告乙○○於調查
    局、偵查中之陳述，因受訊問時血壓過高、身體不適，又未
    給予充分休息，係受疲勞訊問，且於檢察官訊問時，未取下
    腳鐐、手銬，為以不正方法所取得之自白，依刑事訴訟法第
    156條第1項規定，無證據能力。②被告嚴兆沅於調查局及檢
    察官之陳述無證據能力；被告甲○○於調查局及檢察官之自白
    係遭受誤導、疲勞訊問等不正方式，無證據能力。③證人張
    志鵬、曾廣容於調查局及偵查之證述為被告以外之人於審判
    外所為之陳述，且與審判中之證詞不符，亦無符合傳聞例外
    有證據能力之情形，故均無證據能力。
二、經查：
　㈠按被告之自白，非出於強暴、脅迫、利誘、詐欺、疲勞訊問
    、違法羈押或其他不正之方法，且與事實相符者，得為證據
    。刑事訴訟法第156條第1項定有明文。被告3人之辯護人均
    主張被告3人於調查局、偵查中之陳述及自白無證據能力。
    茲分述如下：
　　⑴被告乙○○部分：
      ①查被告乙○○係於107年3月2日11時20分到場開始接受調查
        局詢問，於同日12時27分給予其使用中餐及休息，同日
        13時3分用餐完畢，再繼續詢問；復於同日17時30分，
        因已接近夜間日沒時分，經調查員詢問是否同意接受夜
        間詢問，亦答稱「同意」；又於同日18時26分再予被告
        休息用晚餐，並同意願意在筆錄結束後，由調查站人員
        陪同至臺灣新竹地方檢察署接受複訊，檢察官則於同日
        晚間9時55分開始訊問，於同日晚間11時12分訊問完畢
        後當庭諭知逮捕。再於翌日（3月3日）凌晨0時31分依
        序複訊被告嚴兆沅、乙○○，於同日上午1時44分詢問完
        畢，並向原審聲請羈押被告乙○○；被告乙○○係相隔逾11
        小時，經原審法官於同日（3月3日）下午1時開始為羈
        押訊問，被告乙○○之選任辯護人在法庭上陳述稱：辯護
        人在閱卷後，跟被告確認兩次，被告願意認罪，不是要
        做否認犯罪的抗辯，被告也理解檢察官昨日的曉諭、分
        析，被告真心認罪，願意繳回犯罪所得等語；被告乙○○
        亦稱：我對於昨日偵訊內容中我一再強調客觀事實我認
        罪，....，律師來的時候我就跟律師表示我認罪，並經
        承審法官訊問：今日坦承犯行，所為陳述是否屬實？被
        告乙○○答稱：「屬實」等情，有上開筆錄在卷可參。
　　　②又被告乙○○於調查局訊問過程中，雖曾經測量血壓，收
        縮壓及舒張壓分別高達210及110mmHg，然被告乙○○及辯
        護人並未對其調查筆錄爭執證據能力。且被告乙○○於當
        日早上雖由調查員陪同至馬偕醫院新竹分院就三高症狀
        回診及領藥（見偵卷2453號第3頁反面），惟係因被告
        乙○○原先慢性處方箋已無剩餘藥物，此為「定期約診」
        ，並非因為被告乙○○身體突然不適而前往診療，又當日
        診斷為：高血壓性心臟病、糖尿病、高血脂症、缺血性
        心臟病等，此有台灣基督長老教會馬偕醫療財團法人新
        竹馬偕紀念醫院107年8月16日馬院竹內系乙字第107001
        0126號函可稽（見原審卷一第341頁），足證被告乙○○
        當日雖有血壓過高，但尚無身體不適需送醫治療之情形
        ，難認有因此影響其自由陳述。　
      ③綜觀被告乙○○上開陳述過程及身體狀況，相關人員確曾
        給予其用餐及休息時間，並注意被告身體狀況，期間完
        全無任何不當之處，被告乙○○並表示同意夜間詢問，及
        接續至地檢署接受複訊，可見其非密集接受訊問，且係
        自己同意不休息而於夜間繼續接受訊問，甚至在原審羈
        押訊問前尚有11小時之時間讓被告乙○○於候審室休息，
        實難認係以疲勞訊問方式取供；而檢察官聲請羈押被告
        乙○○仍其法定職權之行使，在無任何明確證據或相當之
        理由下，斷不能因檢察官聲請羈押即以此認為被告乙○○
        因害怕羈押，所為供述絕非出於自由意識，而主張無證
        據能力。是辯護人以被告乙○○「身心俱疲、精神耗弱；
        且極度恐懼、害怕遭受羈押」而否認其於原審聲羈庭陳
        述之證據能力，自無可採。辯護人另主張被告乙○○於原
        審聲羈庭為陳述時，雖有解下手銬，然腳鐐並未解下，
        主張其自白非出於任意性云云，然此除被告乙○○1人供
        述外，並無證據證明，況且被告乙○○於偵查及原審均未
        曾為此主張，迨至本院始提出此抗辯，其空言主張，自
        無可採（本院未引用被告乙○○於檢察官諭知逮捕後在偵
        查中之陳述作為證據，不贅述其此部分自白有無證據能
        力）。
　　⑵被告嚴兆沅、甲○○部分：
      ①辯護人單純否認被告嚴兆沅於調查局及偵查中之陳述或
        自白之證據能力，但就被告嚴兆沅而言，此非被告以外
        之人於審判外之陳述，對被告嚴兆沅而言，有證據能力
        。
　　　②辯護人雖主張被告甲○○係遭調查員利誘、誤導而為陳述
        或自白云云，然依原審辯護人所提認為有疑義部分之譯
        文內容以觀（見原審卷三第65頁），調查員只不過對被
        告甲○○分析相關案情，瞭解其家庭狀況，並無以任何「
        實質利益」作為交換，以影響其自由陳述之意識，此由
        調查員曾向其說明「因為妳根本就不知道啊，妳是重頭
        到尾都不知情的人」、「因為妳就真的不知情，妳回答
        不知情比妳回答那些亂七八糟的東西還要好，妳懂嗎，
        妳不知道就不知道」、「我只要實情，我不要妳一直包
        裝很難看」、「妳一開始說妳去領，妳領的時間都講不
        對」、「妳完全不知道的事情就不知道，妳不要再包裝
        了」等語（見原審卷三第67-70頁），並無刻意要求其
        應如何回答，甚且明確告知若真不知情就回答不知情，
        我只要實情等語。又上開詢問全程錄影光碟經原審勘驗
        結果，調查員詢問時語氣平和，並無強暴脅迫之情事，
        此亦有原審108年7月10日勘驗筆錄在卷可稽（見原審卷
        四第291頁），依上開譯文所顯示之對話內容，調查員
        之言詞尚在合法，可被容許的範圍之內。況被告甲○○於
        檢察官訊問時亦稱：我在107年3月2日調查站的筆錄所
        述都屬實；調查官詢問我時，沒有以強暴、脅迫等不正
        方法取供，我今日回答是出於我的自由意識，不會因為
        我第1次來地檢署因為緊張害怕而無法出於自由意識正
        常回答，日後我在其他偵訊或法官審理時，不會改變我
        今日的回答，因為我說的是事實等語綦詳（見他字第32
        56號第408頁、 410頁反面），是辯護人主張被告甲○○
        於調查局、偵查中之自白係遭誘導、利誘，無證據能力
        云云，難認為有理由。
  ㈡按被告以外之人於審判外之言詞或書面陳述，除法律有規定
    者外，不得作為證據，刑事訴訟法第159條第1項定有明文。
    次按被告以外之人於檢察事務官、司法警察官或司法警察調
    查中所為之陳述，與審判中不符時，其先前之陳述具有較可
    信之特別情況，且為證明犯罪事實存否所必要者，得為證據
    ；又被告以外之人於偵查中向檢察官所為陳述，除顯有不可
    信之情況者外，得為證據，刑事訴訟法第159條之2、第159
    條之1第2項分別定有明文。被告嚴兆沅、甲○○、張志鵬、曾
    廣容於偵查中以證人身分作證部分，辯護人雖主張嚴兆沅、
    甲○○係遭利誘、誘導或主張無反對詰問而無證據能力云云，
    然甲○○於偵查中作證時並未遭利誘或誘導，已如前述，辯護
    人又未說明此部分證人於偵查中以證人身分作證所為之陳述
    有何顯不可信之情形，依刑事訴訟法第159條之1第2項證人
    嚴兆沅、甲○○部分對其他同案被告有證據能力；證人張志鵬
    、曾廣容於偵查中之陳述均有證據能力。另證人曾廣容於調
    查局就被告甲○○是否為助理乙節，及證人張志鵬有其未於聘
    書上簽名而擔任被告乙○○助理之期間，有無領取報酬乙節，
    均與渠等於原審審理時作證所述內容明顯不同，以渠等於調
    查局接受訊問時，距離案發時間較近，記憶自較清晰，又渠
    等均係因曾為被告乙○○之公費助理，而就其是否為實質助理
    或人頭助理、擔任助理期間、助理工作內容、有無領取報酬
    、何人為被告乙○○助理等節為說明，依渠等陳述時所處之外
    在環境，較無利害關係之考量，亦無人情壓力，自無受外力
    干擾；而起訴後，以渠等均曾為被告乙○○之公費助理，可見
    關係良好，酌以證人曾廣容於原審作證時無法說明就被告甲
    ○○是否為被告乙○○助理乙節，為何所述與調查局不一之原因
    ；證人張志鵬於調查局及偵查中均僅提及助理薪水，從未提
    及有車馬費及紅包，迨於原審作證時始改稱有領取車馬費、
    紅包云云，說詞明顯不一，應係受人情壓力及證人張志鵬於
    原審作證時仍擔任被告乙○○之助理所致，應以渠等在調查局
    中未受外力干擾所為之陳述具有較可信之情形，且為證明犯
    罪事實存否所必要，故認證人曾廣容、張志鵬於調查局之陳
    述均有證據能力。　
三、本判決下列認定事實所引用之非供述證據，並無證據證明係
    公務員違背法定程序取得之證據，且與本件待證事實具有自
    然之關聯性，自得為證據使用。　　
貳、實體部分
一、認定犯罪事實所憑之證據及理由：　
　　訊據被告3人對於被告乙○○有於事實二、三所示之時間，在
    「新竹市議會第九屆議員自聘公費助理聘用異動表」、「聘
    書」等文件上記載其聘僱被告甲○○為公費助理、聘期自104
    年9月1日起，每月薪資3萬元、撥款帳戶為被告甲○○一銀帳
    戶，並將聘書交由被告甲○○簽名後，檢附甲○○國民身分證影
    本及撥款帳戶存摺封面影本，於104年8月17日送交新竹市議
    會，新竹市議會行政組人員、辦理會計及出納業務之承辦公
    務員因此將被告甲○○每月支領3萬元薪資之事項，按月登載
    於職務上所掌之104年9月至104年12月之「新竹市議會議員
    公費助理發放清冊」、104年之「各類所得扣繳暨免扣繳憑
    單」，並按月匯款3萬元至被告甲○○帳戶；及於104年12月間
    ，由被告乙○○在「新竹市議會第九屆議員自聘公費助理聘用
    異動表」、「聘書」等文件上記載被告乙○○聘用被告甲○○為
    公費助理、聘期自105年1月1日起至105年6月30日，每月薪
    資4萬元，並將聘書交由被告甲○○簽名後，再檢附被告甲○○
    國民身分證影本等資料後送交新竹市議會，新竹市議會行政
    組人員、辦理會計及出納業務之承辦公務員因此將被告甲○○
    105年1月支領4萬元薪資及1萬5千元春節慰勞金登載於職務
    上所掌之105年1月「新竹市議會議員公費助理發放清冊」、
    105年度「各類所得扣繳暨免扣繳憑單」，而匯款4萬元及春
    節慰勞金1萬5千元至被告甲○○帳戶等事實並不爭執，惟均否
    認有公務員利用職務上之機會詐取財物及使公務員登載不實
    之犯行，被告乙○○辯稱：甲○○有實際擔任助理工作，她工作
    內容是泡茶請客人、反應所有問題、陪同嚴兆沅送客、捻香
    ，及發放排米、派出所年節慰問、發我的文宣品，她做了很
    多事等語。被告乙○○之辯護人並辯護稱：甲○○係實質擔任公
    費助理，有從事各項助理工作，本可領取報酬，被告乙○○並
    未施用詐術，亦無使公務員登載不實可言，且申報助理薪資
    與市議員法定職務權限無關，非屬利用職務上之機會詐取財
    物；況被告乙○○另有聘僱非公費助理，以甲○○之助理薪資支
    付其他非公費助理薪資，亦無不法意圖存在云云；被告嚴兆
    沅則辯稱：甲○○有做助理工作，她剛做助理時，前面都不懂
    ，是我帶著她去殯儀館、議會等語；被告甲○○亦辯稱：我有
    做助理工作等語；被告嚴兆沅、甲○○之辯護人則以：被告甲
    ○○為實質助理，非人頭助理，且助理不以專職為限，被告甲
    ○○縱使兼職，亦可擔任實質助理；縱認被告甲○○為人頭助理
    ，然其公費助理薪資由被告乙○○用於議員職務有實質關聯之
    事項，例如用以支付私聘助理雷智祥身上，故被告乙○○並無
    不法所有之意圖，而不成立貪污治罪條例第5條第1項第2款
    之罪，被告嚴兆沅、甲○○自當無與被告乙○○共犯該罪等語置
    辯。經查：
　㈠被告乙○○於原審羈押庭、被告嚴兆沅、甲○○於偵查中已自白
    上開犯行：
  ⒈被告乙○○於聲羈庭供稱：對於檢察官聲請羈押犯罪事實我承
    認，聲請書所載過程都正確，我真的覺得做這樣的事情做錯
    了，我非常後悔，我不知道這件事情會造成這樣的結果；我
    願意繳回此部分的犯罪所得，昨日(即107年3月2日)偵訊內
    容中我一再強調客觀事實我認罪，律師來的時候我就跟律師
    表示我認罪，但甲○○那張提款卡我不知放到哪裡去，做錯就
    是做錯；我坦承犯行，所為陳述屬實；檢察官未來可能起訴
    的事實都不再爭執等語綦詳（見聲羈字第50號卷第15-19頁
    ）。
　⒉被告嚴兆沅於檢察官訊問時供稱：甲○○在104年9月至105年1
    月在○○○上夜班，甲○○是掛名為助理，未從事助理實質工作
    ，是虛報助理費的人頭助理，只有去乙○○服務處做文書助理
    1、2天，我有跟她說做助理，議會給的薪水都給乙○○，因乙
    ○○錢不夠用，甲○○只做1、2天，她做不了這工作就沒去，到
    領薪水時，我就領出來還給乙○○，甲○○104年9月至105年1月
    薪水含年終獎金全部由我按月領出，交給乙○○；在甲○○去東
    大路服務處簽聘書前，我有跟她說，她當助理，議會給她的
    薪資，全部要交給乙○○，我跟甲○○講好，甲○○當乙○○的「人
    頭助理」，錢要交還給乙○○，是她第1次寫聘書前幾天（見
    他字第3256號卷第413、414頁）；並於偵查中結證稱：對甲
    ○○稱她實際上沒在服務處做何事，第1次撥款她有去領錢，
    並交給我，我交給乙○○，我跟她說這錢是要給小阿伯（指被
    告乙○○），因為我說小阿伯很辛苦，她說提款卡及密碼全交
    給我轉交乙○○，簿子是1、2個月後，乙○○跟我要，甲○○就將
    一銀簿子交給我等語均正確；對甲○○稱她是人頭助理，這件
    事我知情，她一直覺得不應該領這錢等語，是這樣沒錯（見
    他字第3256號卷第436頁）等語甚明（被告嚴兆沅具結部分
    之陳述，對被告乙○○、甲○○有證據能力）。
　⒊被告甲○○於調查員詢問時自承：乙○○並沒有將議員助理費薪
    資交給我，乙○○用我的名義報議員助理費，他沒有給我任何
    分紅和好處，乙○○搬服務處時，基於是親戚關係我有去幫忙
    ，我也沒有處理民眾陳情或其他服務民眾等事項；我只是被
    乙○○要求擔任「掛名助理」，但並未實際從事助理工作，助
    理薪資亦由乙○○個人運用；我答應乙○○要掛名助理的期間，
    我實際上是在○○○商務旅館(登記名稱為心園商務旅館)上班
    （見他字第3256號第402-403頁反面）；於偵查中供稱：我
    在107年3月2日調查站的筆錄所述都屬實，乙○○一選上議員
    ，他從全家隔壁搬到東大路上的租屋處，我是在東大路服務
    處整理紙，整理1天而已。他搬第2次我沒有去幫忙，我沒有
    實際從事其他助理工作，我覺得我是人頭助理，我先生也知
    情我是人頭助理這件事，因為是他告訴我的，可能乙○○告訴
    我先生，我先生再告訴我，我們才會去服務處；我們去服務
    處已經講好我是領薪水的人頭助理；涉嫌偽造文書及貪污治
    罪條例的詐取財物，我認罪，但我一毛錢都沒有拿到；我今
    日回答是出於我的自由意識，不會因為我第一次來地檢署因
    為緊張害怕而無法出於自由意識正常回答；日後我在其他偵
    訊或法官審理時，不會改變我今日的回答；因為我說的是事
    實（見他字第3256號第408-410頁）；復於偵查中結證稱；
    我的認知我是人頭助理，乙○○說政府有撥這麼多錢，既然要
    請人，不如給自己人，我沒有實質從事助理工作，乙○○也知
    道這情形，他在聘請我前幾天，沒跟我說要做什麼助理工作
    ，他說沒事多來服務處走走，因我那時固定上夜班12小時，
    白天要睡覺，所以也沒去服務處走走；乙○○、嚴兆沅找我做
    助理時，我認知應該是人頭，我有問我先生做這要幹嘛，我
    說沒有很有意願，他說幫幫小阿伯（指乙○○），就是掛個人
    頭，薪水再交給乙○○，我沒法拒絕，我簽完聘書後，沒去服
    務處做助理，在104年9月至105年1月期間，只有1天去乙○○
    服務處幫忙整理資料，但是去幫忙，不是去做助理工作，我
    一開始就沒有想要當真正的助理，也就沒有所謂當助理之後
    不習慣向乙○○或嚴兆沅說我不想當助理，所以我的錢要繳回
    給乙○○這回事（見他字第3256號第410-415頁）等語綦詳。
　4.互核被告3人之自白就被告甲○○係應被告嚴兆沅之要求，而
    同意擔任被告乙○○人頭助理，且所應領得之助理薪資及春節
    慰問金均已交由被告乙○○使用等節均相符。
　㈡被告甲○○確實並未實際從事被告乙○○公費助理之工作，茲分
    述如下：
　⒈被告甲○○於104年3月30日至105年5月3日期間任職○○○商旅（
    即心園商務旅館有限公司），此有心園商務旅館有限公司10
    7年3月26日函在卷可參（見偵字第4573號卷第89-91頁）。
    被告甲○○雖於原審審理時證稱：其有從事助理工作云云，然
    被告甲○○於偵查中已明確證述其未從事助理工作，在擔任人
    頭助理期間，只有1天係因服務處搬遷而去幫忙，並非因擔
    任助理而去幫忙等語，核與被告嚴兆沅於偵查中證稱：甲○○
    稱她實際上沒在服務處做何事是正確的等語相符。且被告乙
    ○○於聲羈庭亦供稱：（法官問：所以甲○○確實沒有在你的服
    務處從事助理工作？）我們當初認定甲○○只要為我將來選舉
    替我服務，我覺得做這樣的是做錯了，很後悔等語（見聲羈
    卷第16頁）。
　2.另酌以被告乙○○於原審證稱：我擔任議員期間有陸續聘僱過
    何家樺、王春琳、曾廣容、嚴兆沅、李茂正、甲○○、顏政明
    、嚴翊琦、陳興、鄭琚軒、周驚衣、小薇當助理，當初我聘
    僱他們都有跟他們講幾乎一樣的話，就是要他們負責選民服
    務工作，重點要到山上，就是去殯儀館、生命紀念園區捻香
    致意，女生基本上我不會叫他們做這個事，其餘就是在辦公
    室當客人來時，泡茶給客人及選民來訪時，問他的事項、解
    決他的問題，要幫我在外面了解並回饋問題給我，讓我有機
    會去服務這個人（見原審卷五第12-13頁）；惟又改稱：聘
    僱甲○○時，因她在○○○作夜班，我跟她說有空要常常進辦公
    室，妳去幫我負責年輕人的選票，有選民服務妳就要去，有
    任何反映要回來跟我講，我沒很清楚告訴她要做什麼事，甲
    ○○是跟著嚴兆沅去捻香拜拜、送打火機、送白米、發放物資
    等等（見原審卷五第23-24頁），是被告乙○○就有無告知甲○
    ○助理工作內容，前後所述不一。且被告乙○○於調查局係稱
    ：女助理主要是排行程及安排服務處的訪客，男生負責跑告
    別式與聯繫外界朋友等語（見偵字第2453號卷第4頁反面）
    ；並於偵查中稱：甲○○擔任我助理時是做辦公室內勤的工作
    ，就是顧客人、泡茶，當時服務處辦公室應該是在東大路2
    段218號甲○○做助理時，工作內容就是要坐辦公室內勤工作
    等語（見偵字第2453號卷第9頁反面、10頁反面）（乙○○於
    調查局、偵查之供述係用以彈劾其於原審之證詞）。是被告
    乙○○就甲○○助理工作內容，顯然先後供述或證述不一，若甲
    ○○確實有從事助理工作，其焉可能先稱她是做內勤，迨至原
    審作證時又改稱她是跟嚴兆沅跑外勤，足證乙○○於原審作證
    稱被告甲○○有從事上開助理工作之證詞，並非事實，不足採
    信。
　3.被告嚴兆沅於原審雖證稱：王嗣娟擔任乙○○助理期間有在辦
    公室幫乙○○排行程，有時跟我去山上、土地公那些，甲○○做
    的事跟我做的一樣等語（見原審卷四第454頁），然被告嚴
    兆沅於調查局係稱：我不清楚甲○○在乙○○服務處的業務工作
    具體內容為何，因為我們做的工作性質不一樣，她在服務處
    的辦公室內，負責文書、打字等內勤工作，我跑外勤等語（
    見他字第3256號卷第423頁反面，此係用以彈劾被告嚴兆沅
    於原審之證詞）。其上開供述與證述完全相反，並參以其於
    偵查中證稱：甲○○為人頭助理，她說她實際上未做助理工作
    是正確等語，顯見係因被告甲○○未實際從事助理工作，被告
    嚴兆沅於調查局始先憑空捏造被告甲○○助理工作內容，於原
    審時則為配合辯解而更異前詞，是其於原審證稱被告甲○○有
    從事上開助理工作云云，亦非事實，委無可採。
　4.次查，證人曾廣容於調查局證稱：我104年1月1日擔任新竹
    市議員乙○○助理，104年12月31日離職，擔任助理期間，服
    務處只有我1人擔任助理，至於有無其他人擔任助理職務，
    我不知道，但張志鵬、顏政明、嚴兆沅等人偶爾在服務處進
    出（見他字第3256號第361、363頁）；於檢察官訊問時亦具
    結證稱：當時除我之外，還有看過何佳樺、王春琳，當時何
    佳樺是固定都會在服務處，王春琳也會進進出出等語（見同
    上卷第369頁反面）；另參酌被告乙○○供稱：曾廣容在104年
    1月至12月間從事助理工作也是坐辦公室的，辦公室在東大
    路等語（見偵字第2453號卷第11頁）。則證人曾廣容任職被
    告乙○○公費助理長達1年，竟未曾在服務處辦公室內看過被
    告甲○○，且明確證稱僅有其1名助理，顯然被告甲○○根本未
    從事被告乙○○公費助理之工作甚明。另證人曾廣容自104年1
    2月後即未再擔任被告乙○○之公費助理，惟迄今仍一直在服
    務處擔任助理（見原審卷四第163頁），顯然與被告乙○○之
    關係菲淺，當無故陷被告乙○○於罪之可能。再者，依卷附被
    告乙○○自103年12月25日就任至107年2月期間之新竹市議員
    第9屆議員自聘公費助理聘用異動表、聘書（見他字第3256
    號第187-227頁），可知案外人何佳樺僅擔任103年12月至10
    4年1月之公費助理，案外人王春琳則僅擔任103年12月至104
    年2月之公費助理（見同上卷第229至232頁），何佳樺、王
    春琳擔任被告乙○○公費助理之時間甚短，證人曾廣容猶有記
    憶渠等有進出服務處，然被告甲○○自104年9月至105年1月止
    ，擔任公費助理時間長達5個月，且該時間又在何佳樺、王
    春琳擔任公費助理之後，距離曾廣容上開偵訊時間顯然較近
    ，若被告甲○○確曾實際擔任助理工作，並進出被告乙○○服務
    處，則證人曾廣容焉可能於調查局及偵查時對此完全沒有任
    何印象？至證人曾廣容於原審雖改證稱：乙○○的助理有張志
    鵬、「小雷」雷智祥、嚴兆沅跟甲○○等語（見原審卷四第15
    5頁），惟所證已和前揭證言不符；另經原審追問其為何回
    答妳擔任助理期間，當時服務處只有妳1名助理，至於有無
    其他助理妳不清楚？何家樺及王春琳僅與妳共事過一、兩個
    月，妳卻講得出其姓名及工作內容，為何講不出其他人的？
    證人曾廣容則沈默未答（見原審卷四第166頁），自以其在
    調查局及偵查中所言為真，而堪採信。又其雖於原審審理時
    另稱曾在服務處看到甲○○及嚴兆沅，惟亦僅稱看到他們在聊
    天泡茶，說一些在外面看到什麼，討論一下等（見原審卷四
    第155-156頁），此顯與公費助理工作並無實質相關之事，
    自無從為有利被告等之證明。
　5.另證人張志鵬於偵查證稱：我從乙○○選上議員後，就當乙○○
    助理，據我所知乙○○總共聘僱之助理有嚴兆沅、陳興、曾照
    玉、鄭琚瑄，我自105年7月開始支領助理薪水，之後有新增
    助理，導致我薪水變成2萬2千，該助理名字我還要想一下等
    語（見他字3256號卷第353-354頁）；於原審亦證稱：我擔
    任非公費助理期間，乙○○還有「容姐」曾廣容、「小雷」雷
    智祥、嚴兆沅等助理等語（見原審卷四第133頁），其證述
    之助理均未包含被告甲○○在內。又證人張志鵬於原審雖證稱
    ：有在乙○○服務處見過被告甲○○，但不清楚甲○○在做什麼，
    我沒有辦法確定看過甲○○的頻率和次數，也不是很確定甲○○
    是不是助理，當時知道甲○○是嚴兆沅的女友，印象中甲○○不
    常去，在服務處外之物資發放時，嚴兆沅有來時，幾乎會帶
    甲○○來等語（見原審卷四第132、135、136、139頁）。惟被
    告甲○○斯時既然與被告嚴兆沅為男女友關係，則被告甲○○因
    嚴兆沅參與發放物資活動，而一同參與或偶而陪同被告嚴兆
    沅至服務處，亦合常理，且證人張志鵬亦未證稱係在被告甲
    ○○擔任助理期間看到被告甲○○，自難以此認定被告甲○○有實
    質從事助理工作。
　6.雖證人雷智祥於原審證稱：我去服務處當助理時，乙○○就有
    介紹嚴兆沅、甲○○給我認識過，基本上乙○○對於所有新進的
    助理，都會介紹大家認識等語（見原審卷四第182至183頁）
    ；證人謝金財、郭天寶並於原審證稱：乙○○有介紹甲○○是他
    的助理（見原審卷四第257頁、第272至273頁）。若證人雷
    智祥、謝金財、郭天寶於原審此部分證述屬實，則為何斯時
    擔任被告乙○○助理之張志鵬、曾廣容反而不知甲○○為助理？
    可見證人雷智祥、謝金財、郭天寶此部分之證詞，並非事實
    。
　7.綜上所述，可證被告甲○○確實未實際擔任被告乙○○公費助理
    及從事助理工作甚明。
 ㈢被告乙○○確實有取得被告甲○○擔任其助理期間之薪資及春節慰
    問金共17萬5千元，並確有提領其公費助理薪資，並有不法
    所有之意圖：
  1.新竹市議員因被告甲○○自104年9月1日起至105年1月31日止
    ，擔任被告乙○○助理，而匯款助理薪資及春節慰問金共17萬
    5千元至被告甲○○一銀帳戶等情，有新竹市議會第九屆議員
    自聘公費助理聘用異動表、聘書、新竹市議會107年3月2日
    竹市議總字第0000000000號函暨所附公費助理發放清冊、第
    一商業銀行竹科分行106年11月10日一新竹字第00000號函暨
    所附歷史交易明細表及扣繳憑單在卷可參（見他字3256號卷
    第196-199、228-271頁、偵字第4573號卷第41-47、177-178
    頁）。
　2.被告乙○○於本院供稱：嚴兆沅有把甲○○的提款卡及3萬元要
    給我，但我沒拿，說不用，我叫他提款卡放在嚴兆沅自己辦
    公室抽屜，3萬元嚴兆沅也拿回去了；被告嚴兆沅於本院供
    稱：我把提款卡給乙○○放抽屜內，3萬元沒給他等語（見本
    院卷一第377頁），被告3人並均爭執被告乙○○有無取得被告
    甲○○助理薪資及春節慰問金共17萬5千元（見本院卷一第378
    頁），然：
　　⑴被告甲○○於檢察官結證稱：助理薪資第1次撥款，我去領錢
      交給我先生（指嚴兆沅），我先生轉交乙○○，因乙○○第1
      次跟我說要我當助理時，我先生跟我回家時說這錢要給乙
      ○○；我第1次領完錢後，提款卡及密碼連同現金，全部由
      我先生交給乙○○，簿子是過1、2個月後，乙○○跟我先生說
      要簿子，我就把一銀簿子交給我先生，我先生去補登後就
      交給乙○○等語（見他字第3256號第409頁反面至410頁），
      並於原審證稱：當時第1次薪資是我與嚴兆沅一起去領的
      ，之後的就交給乙○○全權處理，我的部分之後是沒有拿到
      錢等語（見原審卷一第322頁）。
    ⑵被告嚴兆沅雖於原審結證稱：甲○○提款卡及密碼在我這，
      我應該是在10月1日一起交到乙○○服務處辦公室，可是放
      在抽屜內，甲○○5個月助理薪資都是我去領，領完錢放身
      上，就104年10月1日領甲○○助理費3萬元有無交給乙○○真
      的沒印象，我應該是104年10月開始給乙○○一半左右的助
      理費云云（見原審卷四第455-458頁）。然其於調查員詢
      問時係供稱：甲○○在簽聘書時，我跟她說要助理費全數退
      回給乙○○，乙○○有全數收下（見他字第3256號卷第423頁
      反面）；於偵查中稱：甲○○第1次薪水是甲○○親自去第一
      銀行領的，應該是臨櫃，領完後應該是在車上或家裡交給
      我，應該是3萬，她領完後把卡及密碼給我，我去領，拿
      給乙○○（見他字第3256號卷第413頁反面，嚴兆沅於調查
      局及偵查中未具結所為之陳述，係用以彈劾其於原審之證
      詞）；甲○○說她將提款卡及密碼及第1次領的錢交給我，
      我再交給乙○○，這部分以甲○○講的為主；嗣後當日其以證
      人身分具結後，亦稱上開所述屬實（見他字第3256號卷第
      441頁）。是被告嚴兆沅於調查局及偵查中均始終供稱或
      證稱：有將甲○○之提款卡、密碼交給被告乙○○，全部助理
      費亦均由被告乙○○使用，是其於原審作證時翻異前詞，自
      無可採。
    ⑶被告乙○○於檢察官一開訊問時雖否認犯罪，惟亦供承：剛
      開始他們（指其餘2位被告）的提款卡都放我這邊（見偵
      字第2453號卷第11頁反面）；其後復稱：甲○○說把薪水連
      同提款卡、密碼經由嚴兆沅給我，應該是有，存摺我沒有
      拿；不記得我跟嚴兆沅是何時達成甲○○的提款卡密碼要交
      給我，她的薪資要由我領取的共識；104年8月17日甲○○到
      服務處來簽聘書，當時還沒講到提款卡領錢的事，甲○○提
      款卡是嚴兆沅拿給我等語（見他字第3256號卷第443頁）
      ；並於原審自承：甲○○的部分是104年10月1日跟嚴兆沅一
      起去領錢後，才將甲○○的提款卡交給我，嚴兆沅的提款卡
      應該也是10月1日後連同甲○○的提款卡一起交給我，甲○○
      的金融卡拿給我後由我去領款的；嚴兆沅、甲○○的提款卡
      在我這裡，由我保管並領助理費，甲○○的卡片是嚴兆沅拿
      給我的，交付金融卡的時間應係104年10月1日；我只有拿
      甲○○的卡片，是在2月13日時幫甲○○領錢的；甲○○的卡片
      是嚴兆沅拿給我的；我有從甲○○的帳戶中持提款卡領錢（
      見原審卷一第66、321頁、原審卷五第27頁、第38頁）等
      語明確。
    ⑷由上各節，足堪認定甲○○於104年10月1日提領第1次助理薪
      資3萬元後，連同3萬元及一銀提款卡、密碼交由嚴兆沅轉
      交給乙○○，嗣後則由乙○○自甲○○一銀帳戶自行提領助理費
      用並使用。是被告嚴兆沅、乙○○於本院所辯被告乙○○未全
      部取得甲○○助理費用云云，委無可採。
  3.被告乙○○及其辯護人雖辯稱：被告乙○○另有聘僱非公費助理
    ，並以甲○○之助理薪資支付其他非公費助理薪資，故無不法
    意圖云云，惟：
    ⑴證人張志鵬於原審雖證稱：我自乙○○於103年當選議員迄今
      均擔任其助理，一開始擔任乙○○助理沒有薪水，只有給我
      車馬費1萬元，一段時間之後變成1萬2千元，過年過節乙○
      ○都會包紅包給我，他都是給我現金，沒有給我簽收過，
      我也沒有做紀錄，於105年8月擔任公費助理後則領薪資等
      語（見原審卷四第129-131頁）；然其於調查員詢問時係
      證稱：我只記得在乙○○上任開始擔任議員後，就在他的服
      務處幫忙，乙○○幫我製作之名片上記載服務處助理，但是
      我當時一直都沒有支薪，後來到105年7月乙○○告知他的助
      理離職，可以聘我當公費助理，才到一銀開戶領助理薪水
      ，104年間因乙○○已有公費助理，我又是基於幫忙乙○○服
      務處的心態，協助他處理選民事務，所以一開始並沒有支
      薪，他沒有給我現金或匯款到我其他帳戶等語（見他卷第
      351頁）；於檢察官訊問時亦證稱：之前在調查站說104年
      就有當助理，薪資是4萬元，我有說我時間點有些忘記，
      因為我剛開始確實沒有支薪，但是中間這段時間有點想不
      起來，實際開始領薪水以聘書為主等語甚明（見他卷第35
      3反面）。是證人張志鵬於調查局、偵查中均證稱一開始
      做助理期間未支薪，乙○○也未給現金，此與原審所述完全
      不符，若其未擔任公費助理期間，確實有收到車馬費或紅
      包等報酬，焉須於調查局及偵查中刻意隱瞞，是其於原審
      更異前詞，顯係迴護被告乙○○之詞，並非事實，而不可採
      。
    ⑵證人雷智祥於原審雖亦證稱：我從104年2月至105年1月期
      間擔任乙○○助理，薪資3萬元，乙○○都在月初以現金給我
      薪資，沒有簽收據或做其他紀錄，因為我帳戶不能使用，
      我有欠銀行錢，應該有遭銀行聲請強制執行，所以我不會
      把薪水存在帳戶等語（見原審卷四第175頁）。惟被告乙○
      ○於調查員訊問時陳稱：我從103年就任議員至今，服務處
      的志工，我現在確切記得的有陳興、蔡秋英、陳家鈞、雷
      智祥、曾廣容、曾敏慧、鄭毅強等人，有的志工像曾廣容
      、陳興也當過我的助理，助理有領薪水，志工是無給職，
      雷智祥等人都是不支薪的志工等語甚詳（見偵字第2453號
      卷第6-7頁，因乙○○並爭執其在調查局陳述之證據能力，
      故對乙○○而言，其在調查局陳述得為證據）。證人張志鵬
      、曾廣容於原審雖證稱：雷智祥是乙○○的助理云云（見原
      審卷四第133、155頁），然證人曾廣容、張志鵬於調查局
      及偵查中所提及乙○○助理的姓名，均不包括雷智祥，若雷
      智祥確實有長達近1年期間擔任被告乙○○的助理，焉可能
      張志鵬、曾廣容於調查局、偵查中均不曾提及，被告乙○○
      更稱他為不支薪之志工。復酌以證人張志鵬於原審另證稱
      ：不知道雷智祥有無領薪水、車馬費，我不知道雷智祥是
      助理還是志工等語（見原審卷四第143、145頁）。顯見證
      人雷智祥、張志鵬、曾廣容於原審證稱雷智祥為乙○○助理
      云云，並非事實。
　　⑶由上可證，被告乙○○及辯護人所辯有以甲○○之助理薪資支
      付所聘僱之其他非公費助理薪資云云，係推諉卸責之詞，
      不足採信。被告甲○○既未從事被告乙○○公費助理之工作，
      本不可領取公費助理薪資，被告乙○○以偽報甲○○為公費助
      理之方式，向新竹市議會詐得公費助理薪資、春節慰問金
      自行使用，自有不法所有之意圖甚明。
  ㈣對被告3人有利證據及其等抗辯不採納之理由：
  1.證人傅貞忠於原審證稱：我在○○○商務旅館公司系列擔任督
    導工作，甲○○在104年3月至105年5月間在○○○商務旅館上班
    ，擔任夜班櫃臺，我在大約104年7、8月份間就有聽甲○○說
    要去乙○○服務處擔任他的助理，我不了解她做到何時，我有
    透過甲○○反映一些事情，包括當時在○○○商務旅館門口的路
    燈、人行道的劃設、向曙光女中去協調停車場的問題、兒子
    的兵役問題，我沒法記得反映這些事情的大概時間，○○○商
    務旅館櫃臺有放一些乙○○的文宣，是甲○○拿過去放的等語（
    見原審卷四第187-203頁）。惟傅貞忠有無透過被告甲○○向
    被告乙○○反映上開問題，辜且不論真假，縱然屬實，亦係傅
    貞忠於甲○○在○○○商務旅社上班時間向甲○○反映，甲○○基於
    傅貞忠為其上司，而其男友又為被告乙○○的親戚乃代為轉達
    上開問題，且轉達上開幾個問題根本無須花費多少時間，難
    認此係因被告甲○○為從事乙○○的助理工作而為轉達。且證人
    傅貞忠僅係「聽被告甲○○說」要去擔任被告乙○○之助理，復
    證稱：在服務處我沒看過甲○○等語（見原審卷四第191至192
    頁），自無從證明被告甲○○確實從事助理之工作。況其亦證
    稱：上開反映問題的時間應該是甲○○在擔任助理期間等語（
    見同上卷第193頁），惟其既然不清楚甲○○擔任助理任期之
    結束時間，又為何能確定係在甲○○擔任助理期間為請託或反
    映上開問題？是其所言顯然矛盾，無從為被告等有利之認定
    。
  2.證人呂秋蓉於原審雖證稱：我從104年7、8月左右開始任職○
    ○○商務旅館迄今，甲○○是我同事兼師傅，甲○○曾經找過我調
    班，說她要去服務處幫忙，我知道甲○○有在乙○○議員那裡當
    助理，因為公司都有議員服務處的東西；又改稱甲○○調班理
    由就是要去服務處，不記得有無說要到服務處幫忙，她只有
    換過2、3次班，我不記得換班時間等語（見原審卷四第242
    至247頁）。是證人呂秋蓉所述甲○○調班原因究竟為去服務
    處或去服務處幫忙，已先後不一；而甲○○男友嚴兆沅又係乙
    ○○的助理，則甲○○至服務處找男友，亦合常情，難認甲○○係
    為至服務處從事助理工作而調班。況甲○○於偵查中已明確證
    稱其在掛名助理期間，只曾因服務處搬遷而有1次至服務處
    幫忙，可見其確非為至服務處從事助理工作而調班。況證人
    呂秋蓉亦不知這2、3次調班時間為何，更無從證明係在甲○○
    擔任助理期間調班。是證人呂秋蓉上開證詞無從證明被告甲
    ○○有實質從事助理工作。
  3.證人謝金財於原審證稱：103年至107年間有擔任其他議員的
    助理，乙○○裡面的助理我大概認識4、5個，包括嚴兆沅、甲
    ○○、張志鵬、雷智祥印象比較深刻等語（見原審卷四第254
    至256頁）；惟另證稱：104年、105年間在乙○○服務處大概
    看過甲○○2、3次吧，我不知道是104年還是105年，真的忘了
    （見原審卷四第254頁）；嗣後又改稱：在東大路服務處每
    週至少看到甲○○1次各等語（見原審卷四第265頁）；其復證
    稱：甲○○擔任助理如果沒記錯，105年那年大概當了幾個月
    ，之後106年我就沒看過了；105年底、中秋以後我就沒看過
    甲○○了（見原審卷四第256頁）；經原審追問104年你有看過
    甲○○嗎？卻答稱：104年我只看過嚴兆沅等語；其後雖改稱
    ：104年我有看過甲○○，我知道甲○○跟嚴兆沅是男女朋友，
    但又稱：當時甲○○是不是助理我不知道等語（見原審卷四第
    256至257頁），前後證詞反覆不一，已難憑信，且甲○○擔任
    乙○○公費助理期間為自104年9月1日至105年1月31日，亦與
    其證詞不符；況依其證詞，乙○○曾介紹甲○○是他的助理（見
    原審卷四第257頁），則其於104年間焉會不知被告甲○○為助
    理？足證其所述應係偏袒迴護被告3人之詞，不足採信。
  4.證人郭天寶於原審證稱：乙○○有介紹過甲○○為助理（見原審
    卷四第272至273頁）；惟亦證稱：我每次去乙○○東大路服務
    處比較少看到甲○○，有時候有、有時候沒有，看過她2次吧
    ；（後改稱）有超過1次，次數不記得了，我真的想不起來
    ，我比較少在服務處看到甲○○（見原審卷四第275、276頁）
    等語，顯見被告甲○○幾乎未至服務處，此與被告乙○○先前所
    述請女助理是做內勤工作，已明顯不符，所述亦無法證明被
    告甲○○有實質從事助理工作。
  5.證人雷智祥於原審證稱：嚴兆沅或甲○○是乙○○的助理，我去
    服務處時嚴兆沅或甲○○他們都在，甲○○都會在她的座位上整
    理一些文件，例如訃文、帖子之類等語。惟其證詞明顯與證
    人郭天寶證述很少在服務處看過甲○○等情不符，亦與證人張
    志鵬所述不知道甲○○為助理不符。況證人雷智祥並非乙○○助
    理，於原審證詞不可採，業經說明如前，是其此部分證詞亦
    無可採。
  ㈤另辯護人於原審所提被告甲○○擔任公費助理期間所參與104年度及105年度之工作事項（見原審卷三第162頁）及於本院所提公祭資料（見本院卷二第59-121頁），均係被告3人之辯護人以電腦繕打之資料，此為自作表格資料，故難以此證明被告甲○○實際上有從事這些助理工作，且下列證據及證人證詞亦無法證明被告甲○○有擔任助理期間從事此些助理工作，詳述如下：
　1.辯護人於原審所提出之工程施作或活動照片（見原審卷三第163-183頁），均無被告甲○○之身影，自無法證明被告甲○○為此部分工作。
　2.又證人曾廣容於原審雖證稱：曾在一些活動中遇過嚴兆沅、甲○○，即105年2月天公壇天公生日、104年7月城隍廟鬼門開活動，此外還有服務處發放物資等，他們在上開活動協助照相，不一定誰照，嚴兆沅、甲○○在天公壇及城隍廟鬼門開之活動就單純一起拜拜而已（見原審卷四第156、157頁）。經詢問為何對他們當時有出現印象深刻？則證稱：我沒有寫活動紀錄或照片，我會記得嚴兆沅、甲○○並沒有什麼特別原因等語（見原審卷四第168頁），惟依常情而言，一般人對於3至4年前之往事，若無特定紀錄、照片、影片或特別之原因，均無法有明確的記憶，況證人曾廣容一直擔任被告乙○○之助理，亦自承於原審開庭前在服務處值班時還是會碰到乙○○等語（見原審卷四第163頁），彼此關係密切，上開證述已令人相當質疑。況若其所述為真，上開活動有拍攝照片，為何被告等於原審所提之甲○○從事助理活動之照片，均無甲○○身影，更何況甲○○於104年7月、105年2月均非乙○○之公費助理，益證證人曾廣容所述不可採信。
　3.另證人張志鵬於原審雖證稱：104年6月的反霸凌、反廢死活
    動，我們團隊有去KTV辦活動，嚴兆沅、甲○○有去，還有105
    年5月東大路物資發放，嚴兆沅有去，忘記甲○○有無去，印
    象中104年10月發放臺灣小方巾活動，好像有見過甲○○，但
    不確定（見原審卷四第133、134、145頁）等語，然104年6
    月、105年5月均非甲○○擔任公費助理期間，甲○○縱使有去，
    亦非為從事助理工作而去；至104年10月之活動，張志鵬既
    然無法確認甲○○有無參加，亦難認甲○○有為此助理工作。
  4.證人謝金財於原審證稱：我是新竹市台溪里里長，從99年開
    始到現在，台溪里每年1月和8月都和乙○○議員服務處合辦發
    放物資的活動；嚴兆沅曾經來我集會所搬過一些物資，甲○○
    也看過，但是比較少看到甲○○；看過嚴兆沅、甲○○來協助發
    放物資，但一百零幾年我忘記了；我應該是105年那年有看
    過嚴兆沅、甲○○他們，比較常看到嚴兆沅、甲○○他們協助去
    發放慰問品，之後我就沒看到了（見原審卷四第249至252頁
    ）等語。依上證述，證人既然先稱忘記在何年度看過被告甲
    ○○來協助發放物資，在無任何紀錄或特殊原因之下，且比較
    少看到甲○○，為何之後又能確定是於105年時看到被告甲○○
    ？自難認為真。
　5.證人郭天寶於原審證稱：我從99年開始擔任里長迄今，從10
    0年還是101年開始，乙○○每個月大約贊助三千元左右買白米
    發給需要的人；阿沅常常會來，我每個月固定都會請他們來
    載米，我也有看過嚴兆沅跟甲○○一起來；主要就是嚴兆沅來
    載；嚴兆沅有時候會帶、有時候不會帶他女朋友來幫忙載米
    等語（見原審卷四第268至272頁）。惟依被告嚴兆沅、甲○○
    於原審之辯護人所整理兩人擔任助理期間之工作內容（見原
    審卷三第93-94、162頁），並未記載被告甲○○有參與載米工
    作，被告嚴兆沅所參與跟白米有關之活動亦僅有104年8月「
    關懷弱勢愛心米及物資發放」活動、106年1月「大師春聯書
    寫活動及關懷弱勢愛心米物資發放（見原審院卷三第94頁）
    ，並未記載被告嚴兆沅每月有固定去載米，是證人郭天寶上
    開證詞，已難遽信，況縱然屬實，每月主要係嚴兆沅去載米
    ，甲○○只是偶而去，故顯然無法證明甲○○係在擔任助理期間
    有與嚴兆沅一起去載米。
  ㈥按貪污治罪條例第5條第1項第2款之利用職務機會詐取財物罪，以依據法令從事公務之人員利用職務上之機會，詐取財物，為其構成要件。所謂利用職務上之機會，係指假借職務上一切機會，予以利用者而言。而所利用之機會，並不限於職務本身固有之機會，即使由職務上所衍生之機會，亦包括在內，且此機會，不以職務上有決定權者為限，因職務上衍生之申領財物者，亦包括在內（最高法院99年度台上字第1062號判決參照）。是被告乙○○之辯護人主張向議會申請議員公費助理薪資並非議員之法定職權，故本案無貪污治罪條例第5條第1項第2款之利用職務機會詐取財物罪之適用云云，顯無可採。　
  ㈦綜上所述，被告等所辯，顯係臨訟卸責之詞，均不足採。本
　  案事證明確，被告等犯行均堪予認定，應依法論科。 
二、論罪
　㈠按共同實施犯罪行為，在合同意思範圍內，相互利用他人之
    行為，以達其犯罪之目的，原不必每一階段均參與，祇須分
    擔犯罪行為之一部，即應對於全部所發生之結果共同負責。
    而共同正犯之意思聯絡，不限於事前有所協議，於行為當時
    ，基於相互之認識，以共同犯罪之意思參與者，亦無礙於共
    同正犯之成立。貪污治罪條例第5 條第1項第2款之利用職務
    上之機會，詐取財物罪，凡公務員假借職務上之一切事機，
    以欺罔手段使人陷於錯誤而交付財物者，即屬當之。又因身
    分或其他特定關係成立之罪，其共同實行、教唆或幫助者，
    雖無特定關係，仍以正犯或共犯論；非公務員與公務員共犯
    貪污治罪條例之罪者，亦依該條例處斷，刑法第31條第1項
    前段、貪污治罪條例第3條分別定有明文。次按，公務員利
    用職務上之機會，詐取財物，雖係身分犯，然若無身分者與
    有此身分之公務員，彼此之間有共同利用職務上之機會，詐
    取財物之犯意聯絡及行為分擔，按諸刑法第28條及貪污治罪
    條例第3條之規定，即應論以該罪之共同正犯(最高法院95年
    度台上字第4037號判決意旨參照)。
　㈡按行為後法律有變更者，適用行為時之法律，但行為後之法
    律有利於行為人者，適用最有利於行為人之法律，刑法第2
    條第1項定有明文。又刑法第2條第1項之規定，乃係規範行
    為後「法律變更」所生新舊法比較適用之準據法，故如新舊
    法處罰之輕重相同，即無比較適用之問題，非此條所指之法
    律有變更，即無本條之適用，應依一般法律適用原則，適用
    裁判時法，其為純文字修正者，更應同此（最高法院95年第
    21次刑事庭會議決議意旨參照）。查被告行為後，刑法第21
    4條使公務員登載罪之規定於108年12月25日修正公布，並於
    同年月27日施行，修正前該罪之法定刑原規定為「3年以下
    有期徒刑、拘役或5百元以下罰金」。上述罰金刑雖規定為5
    百元以下，但依刑法施行法第1條之1第1項、第2項前段規定
    ，該罰金貨幣單位為新臺幣，其罰金數額並應提高為30倍，
    故上開罰金刑實則為新臺幣1萬5千元以下。經比較修正前後
    刑法第214條規定，除罰金刑修正為「1萬5千元以下罰金」
    外，其餘內容則無修正，而依上開說明，修正前後之罰金刑
    實同為新臺幣1萬5千元以下。揆諸前揭說明，自不生新舊法
    比較之問題，應依一般法律適用原則，適用裁判時法即修正
    後之刑法第214條之規定。
　㈢核被告乙○○、嚴兆沅、甲○○所為，均係犯貪污治罪條例第5條
    第1項第2款之公務員利用職務上之機會詐取財物罪，及修正
    後刑法第214條使公務員登載不實罪。被告顏兆元、甲○○雖
    無公務員身分，惟其等與具公務員身分之被告乙○○共同實行
    因身分而成立之貪污治罪條例第5條第1項第2款之公務員利
    用職務上機會詐取財物罪，依貪污治罪條例第3條及刑法第3
    1條第1項前段之規定，自應以貪污治罪條例第5條第1項第2
    款之罪處斷。被告3人間，有犯意聯絡及行為分擔，為共同
    正犯。又被告3人係基於被告乙○○擔任新竹市議員之機會，
    以假意聘僱被告甲○○之方式，自104年9月至105年1月止，以
    使公務員登載不實之方式，接續詐領助理薪資及春節慰問金
    ，係基於單一犯意，於密接之時、地接續為之，且係侵害同
    一法益，各行為之獨立性較為薄弱，在刑法評價上，應視為
    數個舉動之接續施行，為接續犯，而應各論以一行為。再被
    告3人係以使公務員登載不實之方式，達到詐領款項之目的
    ，為一行為同時觸犯上開二罪名，依刑法第55條想像競合犯
    之規定，應從一重論以貪污治罪條例第5條第1項第2款利用
    職務上機會詐取財物罪。
　㈣按犯貪污治罪條例第4條至第5條之罪，在偵查中自白，如有
    所得並自動繳交全部所得財物者，減輕其刑，貪污治罪條例
    第8條第2項前段定有明文。被告3人於偵訊中均自白本件犯
    行，有其等偵查筆錄在卷可參，並由被告乙○○繳回全部所得
    財物，有臺灣新竹地方檢察署扣押筆錄在卷可憑（見偵字24
    53卷第55-59頁反面），依上開規定均減輕其刑。
　㈤次按最輕本刑為3年以上有期徒刑之罪刑事案件之被告或犯罪
    嫌疑人，於偵查中供述與該案案情有重要關係之待證事項或
    其他正犯或共犯之犯罪事證，因而使檢察官得以追訴該案之
    其他正犯或共犯者，以經檢察官事先同意者為限，就其因供
    述所涉之犯罪，減輕或免除其刑，證人保護法第14條第1項
    亦有明文。查被告甲○○於檢察官偵問時供述本案案情有重要
    關係之待證事項及其他正犯之犯罪事證，因而使檢察官得以
    追訴被告乙○○、嚴兆沅，且檢察官已事先同意（見他卷第41
    1頁反面），故符合上開規定，惟被告甲○○嗣後於原審及本
    院均翻異前供，否認自己及被告乙○○、嚴兆沅之犯行，並配
    合被告乙○○、嚴兆沅之供詞作偽證，本院審酌上情認不宜免
    除其刑，僅依上開規定減輕其刑，並依法遞減之。
　㈥又被告嚴兆沅、甲○○均未具公務人員身分，爰依刑法第31條
    第1項但書規定，按正犯之刑減輕之，並均依法遞減之。
三、不另為無罪諭知部分　
  ㈠公訴意旨另以：被告乙○○於擔任新竹市議會第9屆議員期間，
    與被告嚴兆沅均明知市議員之公費助理費非議員薪資之一部
    分，亦非議員之實質補貼，應實際支付與實際擔任公費助理
    工作之人，被告嚴兆沅雖為被告乙○○聘用之助理，但被告嚴
    兆沅每月支領薪資實際僅為向新竹市議會申報聘用薪資額之
    半數(1萬5000元或2萬元)，竟共同基於使公務員將不實事項
    登載於職務上所掌之公文書之犯意聯絡，及共同意圖為自己
    不法所有，基於利用職務上之機會以詐術使人將財物交付之
    犯意聯絡，由被告乙○○於104年1月13日前某日，指示不知情
    之曾廣容製作內容略記載被告乙○○聘用被告嚴兆沅為公費助
    理、聘期自104年2月1日起至104年12月31日止，每月酬金（
    薪資）3萬元、撥款帳戶為第一商業銀行竹科分行帳號00000
    000000號（戶名嚴兆沅，下稱嚴兆沅一銀帳戶）等不實事項
    之「新竹市議會第九屆議員自聘公費助理聘用異動表」、「
    聘書」，並檢附被告嚴兆沅國民身分證影本及撥款帳戶存摺
    封面影本，於104年1月13日送交新竹市議會，致使不具實質
    審查權之新竹市議會行政組人員、辦理會計及出納業務之承
    辦公務員陷於錯誤，為形式之審查，誤認被告乙○○自104年2
    月1日起以每月3萬元薪資僱用被告嚴兆沅為公費助理，將被
    告嚴兆沅每月支領3萬元薪資及年終獎金之不實事項，按月
    登載於職務上所掌之104年2月至104年12月之「新竹市議會
    議員公費助理發放清冊」、104年之「各類所得扣繳暨免扣
    繳憑單」，按月匯款3萬元至被告嚴兆沅一銀帳戶，被告嚴
    兆沅則於104年2月間，在被告乙○○位於新竹市○○路○段000號
    服務處，將被告嚴兆沅一銀帳戶存摺及提款卡(含密碼)交給
    被告乙○○保管使用。被告乙○○、嚴兆沅承前犯意，續於104
    年12月間某日、105年1月15日、105年4月11日、105年12月1
    5日，將記載不實之被告嚴兆沅每月薪資各4萬元、3萬元、4
    萬元、3萬元之「新竹市議會第九屆議員自聘公費助理聘用
    異動表」、「聘書」送交新竹市議會，以相同方式，使新竹
    市議會行政組人員、辦理會計及出納業務之承辦公務員，誤
    認被告乙○○仍以每月3萬元或4萬元之薪資僱用被告嚴兆沅為
    公費助理，將被告嚴兆沅每月支領3萬元或4萬元薪資及年終
    獎金之不實事項，按月登載於職務上所掌之105年1月至106
    年2月「新竹市議會議員公費助理發放清冊」、104年至106
    年「各類所得扣繳暨免扣繳憑單」，並按月匯款3萬元或4萬
    元至被告嚴兆沅一銀帳戶，共計匯款95萬元1250元，被告乙
    ○○即於104年2月至106年3月間，陸續持前揭提款卡提領款項
    ，將其中47萬5625元交付被告嚴兆沅，作為公費助理薪資，
    另餘款47萬5625元，由被告乙○○支用，以此方式共詐得47萬
    5625元，足生損害於新竹市議會對於補助議員遴用公費助理
    費用管理、核銷之正確性，因認被告乙○○、嚴兆沅此部分所
    為係犯貪污治罪條例第5條第1項第2款之利用職務上機會詐
    取財物罪嫌及刑法第214條之使公務員登載不實公文書罪嫌
    等語。
　㈡按犯罪事實應依證據認定之，無證據不得推定其犯罪事實；
    又不能證明被告犯罪者，應諭知無罪之判決，刑事訴訟法第
    154條、第301條1項分別定有明文。次按事實之認定，應憑
    證據，如未能發現相當證據，或證據不足以證明，自不能以
    推測或擬制之方法，以為裁判基礎；又認定不利於被告之事
    實，須依積極證據，苟積極證據不足為不利於被告事實之認
    定時，即應為有利於被告之認定，更不必有何有利之證據（
    最高法院40年臺上字第86號及30年上字第816號判例可資參
    酌）。
　㈢訊據被告乙○○、嚴兆沅均否認此部分犯行，辯稱：被告嚴兆
    沅有實際從事公費助理工作等語。經查：
　⒈被告嚴兆沅於偵查中供稱：被告乙○○於103年底當選新竹市議
    員，於104年初在新竹市武陵路附近設立服務處，所以我就
    答應他的要求，擔任服務處的助理，並在106年間掛名服務
    處副主任兼助理的職務。擔任乙○○服務處助理所負責的事項
    剛開始是文書處理，後來他開始請其他工作人員後，我開始
    負責聯絡附近的里民為主要工作，包括婚喪喜慶的跑場、民
    眾的請託、議員交查交辦事項及選舉期間的拉票等服務選民
    的工作；我助理工作內容為每週1至2次至議會察看乙○○議員
    的信箱、每週3至4次在服務處看專案文件資料、出席婚喪喜
    慶的時間不一定、協調警方不受理案件不一定、每周約3至4
    次在服務處泡茶，接待尋求協助的里民等工作。專案文件資
    料是指有婚喪喜慶的帖子、民眾陳情案件、找代書或律師幫
    忙民眾解釋相關法令，我無法提出比較具體的案例說明。我
    去議員服務處的時間沒有一定，我沒辦法提出我每週的什麼
    時候去服務處，但我去的時間大部分是下午或晚上，服務處
    的鄭琚瑄、張志鵬及義工蔡秋英等人，都可以證明我有到服
    務處看專案文件等語（見他字第3256號卷第418反面、421頁
    反面）；核與其原審作證稱：我負責聯絡附近里民為主要的
    工作，包括婚喪喜慶、跑場、民眾請託、議員交辦交查事項
    及選舉期間的拉票等語（見原審卷四第451、452頁）大致相
    符。
　⒉被告乙○○於偵查中亦供稱：女助理主要是排行程及安排服務
    處的訪客，男助理負責跑告別式及聯繫外界的朋友，不過張
    志鵬、嚴兆沅是我最信任及主要的助理，他們除了幫我固票
    之外，服務處也都有很多地方是由他們幫忙，例如聘用新人
    、教導新人等（見偵字第2453號卷第4頁反面）；另證人曾
    廣容於原審證稱：嚴兆沅會回來看白帖、跟乙○○講話，然後
    出去，嚴兆沅大部分都跑外面，偶爾也會在服務處做助理的
    工作等語（見原審卷四第168頁）；證人張志鵬於原審證述
    ：印象中嚴兆沅都是跑外務比較多，在服務處可能就是泡茶
    等語（見原審卷四第141頁）；及證人雷智祥於原審證稱：
    知道嚴兆沅是乙○○的助理，我也常跟嚴兆沅一起去搬米、搬
    物資、發放物資，有時也會一起去殯儀館跟喪家捻香致意，
    在服務處整理文件見過很多次等語（見原審卷四第177、178
    頁）；證人謝金財於原審復證稱：乙○○叫嚴兆沅來的時候，
    就是叫嚴兆沅來幫我搬這些物資然後發放物資，還有看到嚴
    兆沅跑殯儀館、幫忙解決案件的時候，嚴兆沅大部分都在外
    面跑，當時我幾乎每天都往殯儀館跑，我去殯儀館的時候我
    大部分會看到嚴兆沅，我去的時候大部分都有看到嚴兆沅在
    服務處等語（見原審卷四第253頁、259頁）；證人郭天寶亦
    證稱：我從99年開始擔任里長迄今，從100年還是101年開始
    ，乙○○每個月大約贊助3千元左右買白米發給需要的人；嚴
    兆沅常常會來，我每個月固定都會請他們來載米；主要就是
    嚴兆沅來載；我在殯儀館有看過嚴兆沅，有時候我們我們會
    去殯儀館上香什麼的會碰到，但次數我忘記了等語（見原審
    卷四第269到270頁），均核與被告嚴兆沅前開供述內容大致
    相符，尚堪採信。是可認定被告嚴兆沅有實質從事公費助理
    工作，雖無法確定其每日或每月從事實質助理工作之時間共
    計為何，然並無證據足資認定其所從事者僅為「極少量」之
    公費助理工作，而與其所領薪資間有「明顯不相當」之情形
    ，是其按月領取全部公費助理薪資及年終獎金，即非無據，
    難認有詐領情形。是被告乙○○、嚴兆沅雖供稱被告嚴兆沅有
    將某段期間之一半公費助理費交給被告乙○○，但被告嚴兆沅
    就所領取之公費助理薪資及年終獎金本得任意處分，他人無
    從干涉，則其將之一半薪資贈與被告乙○○，難認屬利用職務
    上機會詐領財物，亦不構成使公務員登載不實。
　㈣綜上所述，檢察官所提之證據無法使本院確信被告乙○○、嚴
    兆沅涉犯利用職務上機會詐取財物罪嫌及使公務員登載不實
    公文書罪嫌，依上開判例之見解，應為有利於被告2人之認
    定，其等犯罪尚屬不能證明，本應為被告2人無罪之諭知，
    惟此部分與前開經本院認為有罪部分之犯行，係以相同方式
    為之，均係向新竹市議員詐取議員助理費、詐領時間及使公
    務員登載不實文書之時間有部分重疊，各行為之獨立性較為
    薄弱，在刑法評價上，應視為數個舉動接續施行，為接續犯
    ，屬實質上一罪關係，爰不另為無罪之諭知，併此敘明。　
    　
四、駁回上訴之理由　　
　㈠原審詳予審理後，認被告乙○○、嚴兆沅、甲○○事證明確，並依上開規定減刑、遞減其刑後，審酌被告3人素行、犯罪動機、目的、手段、工作、家庭及經濟狀況、智識程度、所生危害、詐得金額、犯後於偵查中坦承犯行，於原審否認犯行之態度，及被告乙○○身為市議員、平時常參與公益及捐助活動，被告甲○○與嚴兆沅為夫妻關係等一切情狀，就告乙○○量處有期徒刑4年4月，褫奪公權4年，併科罰金48萬元、就被告嚴兆沅量處有期徒刑2年，褫奪公權2年、就被告甲○○量有期徒刑1年1月，褫奪公權1年，緩刑4年，並提供210小時之義務勞務，另就罰金部分諭知易服勞役之折算標準、就犯罪所得諭知沒收。經核其認事用法均無違誤，量刑亦屬允當，應予維持。
　㈡被告3人仍執前詞，否認犯行，而提起上訴，惟其等所辯並不
    可採，業據本院說明論駁如前，是被告等之上訴，均無理由
    ，應予駁回。　　　 
　㈢原審雖未及說明刑法第214條之規定業已修正，惟此次修正僅
    係將刑法施行法第1條之1第2項罰金數額提高30倍之規定予
    以明文化，不涉及犯罪範圍或刑之加重或減輕，並無新舊法
    比較之問題，已說明如前，故原審判決適用修正前刑法第21
    4條之規定論罪，亦無不當，附此敘明。　
五、被告嚴兆沅、甲○○於偵查中以證人身分具結所為之陳述，明
    顯與其等於原審作證所為之陳述不同，其中一次顯然涉犯偽
    證罪，宜由檢察官另行偵辦。　　
據上論斷，應依刑事訴訟法第368條，判決如主文。
本案經檢察官邱治平提起公訴，檢察官蕭方舟到庭執行職務。
中　　華　　民　　國　　109 　年　　7 　　月　　7 　　日
                  刑事第十七庭  審判長法　官 鄭水銓
                                      法　官 黃雅芬
                                      法　官 李世華
以上正本證明與原本無異。
如不服本判決，應於收受送達後20日內向本院提出上訴書狀，其
未敘述上訴之理由者並得於提起上訴後20日內向本院補提理由書
（均須按他造當事人之人數附繕本）「切勿逕送上級法院」。
                                      書記官 莊佳鈴
中　　華　　民　　國　　109 　年　　7 　　月　　7 　　日
附錄：本案論罪科刑法條全文
中華民國刑法第214條
明知為不實之事項，而使公務員登載於職務上所掌之公文書，足
以生損害於公眾或他人者，處3年以下有期徒刑、拘役或1萬5千
元以下罰金。
貪污治罪條例第5條
有下列行為之一者，處7年以上有期徒刑，得併科新臺幣6千萬元
以下罰金：
一、意圖得利，擅提或截留公款或違背法令收募稅捐或公債者。
二、利用職務上之機會，以詐術使人將本人之物或第三人之物交
    付者。
三、對於職務上之行為，要求、期約或收受賄賂或其他不正利益
    者。
前項第1款及第2款之未遂犯罰之。